【裁判字號】    99,訴,972
【裁判日期】    991130
【裁判案由】    塗銷不動產所有權移轉登記
【裁判全文】
臺灣桃園地方法院民事判決               99年度訴字第972號
原      告  師崇明
訴訟代理人  張旭業律師
被      告  師維謙
輔  佐  人  師健民
上列當事人間請求塗銷不動產所有權移轉登記事件，於民國99年
11月9 日言詞辯論終結，本院判決如下：
    主  文
原告之訴及假執行之聲請均駁回。
訴訟費用由原告負擔。
    事實及理由
一、按當事人或訴訟代理人經審判長之許可，得於期日偕同輔佐
    人到場，民事訴訟法第76條第1 項定有明文。查本件被告以
    其學校課業繁重，並有關本件訴訟事件之原委，其父親師健
    民均知之甚詳為由，聲請由師健民擔任被告之輔佐人，經核
    於法並無不合，應予准許。
二、原告起訴主張：原告原為坐落桃園縣中壢市○○段627 地號
    土地及其上同段5831建號即門牌號碼為桃園縣中壢市○○○
    路48號12樓建物（下合稱系爭房地）之所有權人，於民國99
    年4 月27日調閱土地及建物登記謄本時，發現系爭房地遭人
    以買賣為原因移轉所有權登記予被告；惟原告並未曾就系爭
    房地為任何處分，且系爭房地為原告僅有之不動產，而原告
    現今仍居住其內，實無出賣予被告之理由，況原告並未就此
    取得任何買賣價金，兩造間亦無任何買賣資金往來，是被告
    依法本應塗銷系爭房地所有權移轉登記以回復為原告所有，
    然經原告委託律師發函催告被告塗銷，迄今仍未獲置理。至
    被告雖抗辯稱其取得系爭房地係基於原告之贈與而來云云；
    然此情縱便屬實，惟本件贈與乃屬一附有負擔之贈與，亦即
    師健民於被告受贈系爭房地後，依約應負擔原告之生活扶養
    等義務，而師健民並未履行上開負擔，故原告自得依民法第
    412 條及第419 條之規定撤銷贈與之意思表示，並依同法第
    179 條之規定請求塗銷系爭房地之所有權移轉登記。為此，
    爰依民法第184 條第1 項前段、第179 條及第767 條之規定
    ，提起本件訴訟，並聲明：被告應將坐落桃園縣中壢市○○
    段627 地號土地及其上同段5831建號即門牌號碼為桃園縣中
    壢市○○○路48號12樓之建物，經桃園縣中壢地政事務所於
    97年9 月15日以買賣為登記原因所為之所有權移轉登記予以
    塗銷；願供擔保，請准為假執行之宣告。
三、被告則以：原告與被告間為祖孫關係，原告於97年初多次至
    台北三軍總醫院就診後，即向被告及師健民表示：「因考量
    年事漸高，且眼見長孫（即被告）近年學業表現優良，甚感
    欣慰，為鼓勵家族唯一男孫能持續努力課業，並期勉能夠像
    其父親一樣持續努力學業及赴美國攻讀博士…故原告願將名
    下唯一房產贈與長孫，以做為長孫未來攻讀博士或出國留學
    之基金…」等語，並原告當時為表達贈與之善意與決心，除
    自行交付系爭房地之所有權狀正本與師健民外，並委託師健
    民代尋代書及辦理系爭房地贈與相關事宜。其後，師健民即
    於97年5 月初向陽光聯合法律地政士事務所（下稱陽光地政
    士事務所）陳兆榮代書詢問有關辦理「房地產親子贈與移轉
    登記」所需之各項稅賦及應備文件等相關程序事宜，並於同
    年6 月間持陽光地政士事務所回函向原告說明並經其同意，
    而由原告於97年7 月間至台北三軍總醫院就診時，親自將「
    出售方應備之各項文件」包括：個人便章（提供與代書以做
    為各項文件之代理用印事宜）、戶口名簿、身分證正反面影
    本及房屋稅單等文件交付予師健民，及於同年8 月8 日上午
    由師健民陪同前往桃園縣中壢市戶政事務所自強工作站申辦
    印鑑證明並交付予師健民。繼之，師健民於備齊相關所需文
    件後，即於同年9 月4 日委託陳兆榮代書辦理系爭房地所有
    權移轉登記事宜，並由被告之母親趙麗蓮偕同陽光地政士事
    務所助理鄔蓮雪前往原告現住所內，向原告當面告知開始辦
    理系爭房地所有權移轉至被告名下一事，以確認原告欲贈與
    被告系爭房地之真意，而此亦經原告當場口頭表示同意及於
    委託書上親自簽名。復被告亦已依遺產及贈與稅法第5 條之
    規定繳納贈與稅，並以個人存款支付所有稅賦、規費及代辦
    費費用，而原告於系爭房地所有權移轉登記予被告後，亦曾
    於98年4 月26日親自交付98年度房屋稅單予師健民，並表示
    ：「房子已經過戶給被告了，以後這房子稅金就要被告自己
    繳了，我也不用再為房子的事操心了…」等語。據此，足見
    系爭房地確係原告自願贈與予被告，故被告並無不法侵奪系
    爭房地之所有權。又原告將系爭房地贈與被告乃係單純之無
    償贈與，並未附有師健民應提供原告生活扶養之負擔等語，
    資為置辯，並聲明：原告之訴駁回；如受不利判決，願供擔
    保，請准宣告免為假執行。
四、兩造不爭執之事實：
  (一)原告所有之系爭房地，於97年9 月15日確以於同年月4 日買
    賣為原因移轉所有權登記予被告，然原告並未就此取得任何
    買賣價金，且兩造間實際上亦無買賣資金往來，另原告迄今
    仍住於上址。
  (二)本院卷第57頁被證3 委託書上原告之簽名及捺印確為原告所
    親為。
  (三)本院卷第90頁印鑑登記證明申請書上原告之簽名確為其所其
    親簽。
五、兩造於本院99年11月9 日言詞辯論期日，協議簡化爭點如下
    ：
  (一)被告主張係原告將系爭房地贈與並移轉所有權登記予被告，
    有無理由？
  (二)若系爭房地是原告贈與並移轉所有權登記予被告，是否為附
    有負擔之贈與？被告有無履行負擔？原告主張依民法第412
    條及第419 條之規定撤銷贈與之意思表示，有無理由？
  (三)原告依據民法第184 條第1 項前段、第179 條及第767 條之
    規定，請求被告應塗銷前開所有權移轉登記，有無理由？
六、本院之判斷：
  (一)系爭房地確係原告贈與並移轉所有權登記予被告；
    1.按稱買賣者，謂當事人約定一方移轉財產權於他方，他方
      支付價金之契約；而稱贈與者，謂當事人約定，一方以自
      己之財產無償給與他方，他方允受之契約，民法第345 條
      第1 項及第406 條分別定有明文。又按虛偽意思表示，隱
      藏他項法律行為者，適用關於該項法律行為之規定，同法
      第87條第2 項亦有明文規定。本件原告主張其未曾將系爭
      房地出賣予被告之事實，固為被告於本院審理中所不否認
      ，然辯稱系爭房地係原告贈與被告等語。經查，觀之本件
      辦理系爭房地所有權移轉登記之外觀，兩造間雖曾於97年
      9 月4 日簽定買賣契約，由原告將系爭房地出賣予被告，
      然原告於移轉系爭房地所有權登記予被告時，實際上並未
      自被告處取得任何買賣價金乙情，業經兩造於本院審理中
      均不爭執（參見本院卷第145 頁背面），並經本院依職權
      向桃園縣中壢地政事務所函調系爭房地97年9 月12日所有
      權移轉登記資料確認無訛，有該所99年7 月2 日中地登字
      第0990007646號函檢附系爭房地所有權移轉登記資料附卷
      可稽（參見本院卷第26至42頁），足見原告主張兩造間並
      無買賣關係存在等語，洵屬有據，應可認定。
    2.至被告復主張兩造間另隱藏有效之贈與契約，亦即被告取
      得系爭房地之原因係出於原告之贈與行為等語，雖為原告
      所堅決否認。然被告就此除提出原告亦不爭執確係由其親
      自簽名於上之印鑑登記證明申請書及委託書附卷為證外（
      參見本院卷第57、90頁），並此情亦據證人即陽光地政士
      事務所助理鄔蓮雪於本院審理中結證稱：「（問：是否清
      楚本件移轉登記辦理經過？）知道。…當時師健民有來請
      我們代書詢問辦理過戶事情，…代書的意思是說，如果原
      告不能來的話，就請我跟師健民太太去找原告確認、簽名
      ，當時我跟師太太有過去找原告，師太太有跟原告說要將
      房子贈與給被告的事情，當時原告有同意，我跟原告說，
      如果有確認要將房地過戶給被告的話，要請原告在委託書
      上面簽名，後來原告確實有簽名，有簽名之後我們才敢辦
      理過戶。」、「（問：你有無跟原告說明為何要過戶系爭
      房地？）有跟原告確認系爭房地確實要贈與給被告…」等
      語明確（參見本院卷第94、95頁）；參以原告係於97年8
      月8 日辦理印鑑證明申請，嗣證人鄔蓮雪即於同年9 月4
      日持委託書交與原告親自簽名，其時間點甚為接近，倘原
      告確無移轉系爭房地所有權予被告之意思，衡情應無申領
      印鑑證明並接續於委託書上簽名同意委託辦理移轉登記事
      宜之理。凡此種種，均足證原告確有將系爭房地所有權移
      轉登記予被告之意思一節，堪予認定。
    3.雖原告另主張其係應師健民之要求而在委託書之空白處簽
      名，斯時師健民並未告知係作何用途云云。惟原告此部分
      所述與證人鄔蓮雪於本院審理中結證稱：師健民與代書在
      事務所談時，代書意思是若原告不能前來，就請伊與師健
      民太太去找原告確認、簽名，當時伊與師太太有過去找原
      告等語（參見本院卷第94頁），及證人即與原告同住之原
      告女兒師秋梅於本院審理中結證稱：伊當時只看到被告母
      親帶一個人進來，伊不清楚那個人是誰等語（參見本院卷
      第115 頁背面），顯示當時僅被告之母親趙麗蓮偕同證人
      鄔蓮雪前往原告住處，而師健民並未一同前往之情形顯然
      大相逕庭，已難逕信原告前揭所述為真；況且，縱原告所
      述師健民曾要求其於委託書上簽名而未告知原因乙情屬實
      ，然嗣原告於委託書上簽名前，證人鄔蓮雪亦曾向原告確
      認是否確欲贈與系爭房地予被告，業如前述，倘原告無此
      贈與意思，當可立即拒絕，然原告卻仍於委託書上簽名，
      其所為亦顯與常情有悖，益徵其前開所陳並非實情。再證
      人師秋梅於本院審理中雖另證稱：被告母親帶人進來時，
      沒有說要做什麼，就走到原告旁要原告簽名，當時原告剛
      起床，頭腦不是很清楚等語（參見本院卷第115 頁背面）
      ，然此情與證人鄔蓮雪於本院審理中結證稱：「（問：當
      時你們去找原告簽委託書時，原告精神狀況看起來如何？
      ）OK的，很好。」等語（參見本院卷第94頁背面），顯係
      全然不符，參以原告就此亦未提出其他證據以證明其當時
      精神或身體狀況非佳，自無從憑此即得遽為有利原告之認
      定。
    4.綜此，兩造間就系爭房地之移轉固無買賣真意，惟隱藏一
      贈與契約之合意，已如前述，揆諸首揭規定，縱使兩造間
      形式上所訂立之買賣契約無效，然贈與行為部分則屬有效
      成立。是被告主張系爭房地係原告贈與並移轉所有權登記
      予被告等語，確屬有據，應堪認定。
  (二)原告所為上開贈與並非附有負擔之贈與，故原告不得主張依
    民法第412 條及第419 條之規定撤銷贈與之意思表示：
    按贈與附有負擔者，如贈與人已為給付而受贈人不履行其負
    擔時，贈與人得請求受贈人履行其負擔，或撤銷贈與；又贈
    與之撤銷，應向受贈人以意思表示為之；贈與撤銷後，贈與
    人得依關於不當得利之規定，請求返還贈與物，民法第412
    條第1 項及第419 條固定有明文。惟所謂附有負擔之贈與，
    係指贈與契約附有約款，使受贈人負擔應為一定給付之債務
    者而言。必其贈與契約附有此項約款，而受贈與人，於贈與
    人已為給付後不履行其負擔時，贈與人始得依民法第412 條
    第1 項之規定撤銷贈與（最高法院32年上字第2575號判例意
    旨參照）。繼按民事訴訟如係由原告主張權利者，應先由原
    告負舉證之責，若原告先不能舉證，以證實自己主張之事實
    為真實，則被告就其抗辯事實即令不能舉證，或其所舉證尚
    有疵累，亦應駁回原告之請求（最高法院17年上字第917 號
    判例意旨參照）。查本件原告主張其移轉系爭房地所有權予
    被告，係附有師健民應扶養原告之附有負擔之贈與等情，既
    為被告所否認，依法即應由原告就此利己之事實負舉證責任
    ；然迄至本件言詞辯論終結前，原告僅一再空言徒稱兩造間
    就系爭房地移轉係附有負擔之贈與云云，而未能就此提出任
    何證據以供本院調查，參諸前揭說明，自難遽信其此部分之
    主張屬實。故而，原告主張依民法第412 條及第419 條之規
    定撤銷前揭所為贈與之意思表示云云，即屬無據，要非可採
    。
  (三)原告依據民法第184 條第1 項前段、第179 條及第767 條之
    規定，請求被告塗銷前開所有權移轉登記，並無理由：
    1.按因故意或過失，不法侵害他人之權利者，負損害賠償責
      任，民法第184 條第1 項固定有明文。惟查，本件被告取
      得系爭房地之所有權，係基於原告贈與而辦理所有權移轉
      登記乙情，業如前述，則被告自無任何不法侵害原告權利
      之情形，與侵權行為之構成要件即屬有間。
    2.次按不當得利，須以無法律上之原因而受利益，致他人受
      損害為成立要件，此觀民法第179 條規定即明。因給付而
      受利益，倘該給付係依有效成立之債權契約而為之，其受
      利益即具有法律上之原因，尚不生不當得利問題（最高法
      院77年度台上字第165 號判決意旨參照）。承前所述，被
      告享有系爭房地之所有權，係經原告之贈與而取得該利益
      ，自屬有法律上之原因，且原告就兩造間之贈與契約並無
      撤銷權存在，亦如前述，則被告取得系爭房地之過程，當
      與不當得利之成立要件亦屬不符。
    3.復按所有人對於無權占有或侵奪其所有物者，得請求返還
      之；對於妨害其所有權者，得請求除去之；有妨害其所有
      權之虞者，得請求防止之，民法第767 條第1 項固有明文
      規定。惟適用上開條文之前提，須請求人對於標的物具有
      所有權；然於本件情形，原告既已將系爭房地贈與被告並
      辦畢所有權移轉登記，被告依法即已合法取得系爭房地之
      所有權，至原告對系爭房地之所有物上權利則因此喪失，
      自無由再據此而為任何主張。
    4.基此，被告取得系爭房地所有權，既係本於有效之贈與契
      約及物權行為，且查無被告有何使用不正當方法之情形，
      則原告依據侵權行為、不當得利或所有權等法律規定，均
      無從請求被告塗銷本件所有權移轉登記。是原告此部分之
      主張亦屬無據，自無可採。
七、綜上所述，兩造間就系爭房地既有贈與契約存在，並已依法
    辦畢所有權移轉登記予被告名下，則原告依據民法第184 條
    第1 項前段、第179 條及第767 條之規定，請求被告塗銷系
    爭房地本件所有權移轉登記，即無理由，應予駁回。又原告
    之訴既均經駁回，其假執行之聲請亦失所附麗，應併予駁回
    。
八、本件事證已臻明確，兩造其餘主張、陳述及所提證據，經審
    酌與上開判決結果不生影響，不再一一論述，併此敘明。
九、據上論結，本件原告之訴為無理由，依民事訴訟法第78條，
    判決如主文。
中    華    民    國    99    年     11    月    30   日
                  民事第一庭  法  官  陳振嘉
正本係照原本作成。
如對本判決上訴，須於判決送達後20日內向本院提出上訴狀。如
委任律師提起上訴者，應一併繳納上訴審裁判費。
中    華    民    國    99    年    11    月    30    日
                              書記官  谷貞豫

司法院資訊處製作；財團法人民間司法改革基金會備份。
